福建金門地方法院民事判決　　　　　　　　　　　　　　九十二年度訴字第三九號
　　原　　　告　乙○○
　　訴訟代理人　呂靜宜
　　被　　　告　戊○○
　　訴訟代理人　黃金土
　　被　　　告　丙○○
　　　　　　　　丁○○
右當事人間請求給付工程款事件，經本院於民國九十三年九月二十四日言詞辯論終結
，判決如左：
    主      文
原告之訴駁回。
訴訟費用由原告負擔。
    事實及理由
壹、本件原告起訴主張：訴外人昱程營造有限公司甲○○與被告間，於民國（下同）
    八十五年間，就（一）被告戊○○位於金門縣金沙鎮○○里○○街一二號及三二
    號之建築物，及（二）被告丙○○位於金門縣金沙鎮○○里○○街三七號之建築
    物，及（三）被告丁○○位於金門縣金沙鎮○○里○○街四八號之建築物（下稱
    系爭工程），簽訂之工程合約書（下稱系爭合約），承包系爭工程混凝土工程，
    依合約書第九項所約定之付款方法，本工程分為十段，第一期至第九期之工程款
    給付係被告等於原告完成該期預定工程內容後，按期給付工程款，並由原告如期
    簽收，但於八十八年四月起，被告等未如期付清第十期工程款，致原告、被告等
    與訴外人甲○○三方，於九十年四月二十六日，簽訂同意書（下稱系爭同意書）
    ，約定（一）被告戊○○同意支付工程尾款三十二萬元，（二）被告丙○○同意
    支付工程尾款十二萬元，（三）被告丁○○同意支付工程尾款九萬元，然被告均
    尚未給付。而原告與訴外人甲○○間，依本院九十年度票字第三三號民事裁定，
    訴外人甲○○應給付原告一百三十一萬元，及自八十九年六月二十九日起至清償
    日止，按年息百分之五計算之利息，並經本院九十二年度執字第三八七號強制執
    行在案，而甲○○未向被告等請求，顯有怠於行使其權利，復因原告對訴外人甲○○有上開票據債權，並已確定在案，爰請求確認訴外人甲○○對被告等依上開
    同意書各有如聲明所示之債權存在，並依民法第二百四十二條規定，代位訴外人
    甲○○，依系爭同意書請求被告給付上開價款，並由原告代位受領等情，爰聲明
    求為命（一）確認訴外人甲○○對於被告戊○○有參拾貳萬元之債權存在。被告
    戊○○應給付訴外人甲○○新臺幣參拾貳萬元，及自民國九十年四月二十六日起
    至清償日止，按年息百分之五計算之利息，並由原告代位受領。（二）確認訴外
    人甲○○對於被告丙○○有壹拾貳萬元之債權存在。被告丙○○應給付訴外人甲○○新臺幣壹拾貳萬元，及自民國九十年四月二十六日起至清償日止，按年息百
    分之五計算之利息，並由原告代位受領。（三）確認訴外人甲○○對於被告丁○○有玖萬元之債權存在。被告丁○○應給付訴外人甲○○新臺幣玖萬元，及自民
    國九十年四月二十六日起至清償日止，按年息百分之五計算之利息，並由原告代
    位受領。訴訟費用由被告等共同負擔。並陳明願供擔保請准宣告假執行。
貳、被告抗辯：對於原告請求之金額及同意書之真正及內容均沒有意見，但因為原告
    與訴外人甲○○間，尚因為工程款有糾紛，原告及訴外人甲○○均向被告請款，
    故被告均已將系爭款項交由訴外人黃怡騰律師，待法院之判決，即為給付，被告
    三人僅係住戶等語資為抗辯。
參、兩造不爭執之事實：
（一）系爭同意書之真正及內容，均不爭執。
（二）原告對訴外人甲○○提起本票裁定之訴，並經本院九十年度票字第三三號民事
      裁定確定在案，復經本院九十二年度執字第三八七號強制執行在案。亦為雙方
      所不爭執。
（三）上開案件，經訴外人甲○○對前開本票提起確認本票債權不存在之訴，經福建
      高等法院金門分院以九十二年度上字第四號審理中。
（四）本件被告三人分別將如原告聲明所示之金額提交由第三人黃怡騰律師保管。
肆、經本院踐行集中審理主義及書狀先行，並於庭訊時協議雙方爭點，整理本件爭點
    在於本件是否合於民法第二百四十二條之代位權行使要件，析之如下：
（一）本件原告與訴外人甲○○間，是否有債權債務關係存在？（下稱爭點一）
（二）本件被告與甲○○間，是否有債權債務關係存在？（下稱爭點二）
（三）訴外人甲○○是否有怠於行使權利？（下稱爭點三）
肆、得心證之理由：
甲、程序方面：
一、就訴之變更部分：
（一）、按原告將原訴變更時，法院以其訴之變更為合法，而原訴可認為已因撤回而
        終結者，應專就新訴裁判，最高法院六十六年台上第三三二○號、二十九年
        上字第一七七一號判例要旨可資參照。復按訴狀送達後，原告不得將原訴變
        更或追加他訴。但有下列各款情形之一者，不在此限︰（一）被告同意者。
        （二）請求之基礎事實同一者。（三）擴張或減縮應受判決事項之聲明者。
        （四）因情事變更而以他項聲明代最初之聲明者。（五）該訴訟標的對於數
        人必須合一確定時，追加其原非當事人之人為當事人者。（六）訴訟進行中
        ，於某法律關係之成立與否有爭執，而其裁判應以該法律關係為據，並求對
        於被告確定其法律關係之判決者。(七)不甚礙被告之防禦及訴訟之終結者。被
        告於訴之變更或追加無異議，而為本案之言詞辯論者，視為同意變更或追加
        ，民事訴訴法第二百五十五條定有明文。次按所謂請求之基礎事實同一，係
        指變更或追加之訴與原訴之主要爭點有其共同性，各請求所主張之利益在社
        會生活上可認係屬同一或關連之紛爭，而就原請求之訴訟及證據資料，於繼
        續審理時，在相當程度範圍內具有同一性或一體性，得期待於後請求之審理
        予以利用，俾先後兩請求得在同一程序中一併解決，避免重複審理者，自屬
        之，有最高法院九十年度台抗字第二八七號裁定意旨可參。
（二）、查本件原告起訴時訴之聲明所請求之金額，為依據系爭同意書被告三人等同
        意給付之金額總數五十三萬元，嗣於九十三年三月二日聲請更正狀將訴之聲
        明（下稱第一次訴之變更）變更為先位聲明：（一）確認原告對於被告戊○○有參拾貳萬元之債權存在。被告戊○○應給付原告新臺幣參拾貳萬元，及
        自民國九十年四月二十六日起至清償日止，按年息百分之五計算之利息，並
        由原告代位受領。（二）確認原告對於被告丙○○有壹拾貳萬元之債權存在
        。被告丙○○應給付原告新臺幣壹拾貳萬元，及自民國九十年四月二十六日
        起至清償日止，按年息百分之五計算之利息，並由原告代位受領。（三）確
        認原告對於被告丁○○有玖萬元之債權存在。被告丁○○應給付原告新臺幣
        玖萬元，及自民國九十年四月二十六日起至清償日止，按年息百分之五計算
        之利息，並由原告代位受領。訴訟費用由被告等共同負擔。備位聲明：（一
        ）確認訴外人甲○○對於被告戊○○有參拾貳萬元之債權存在。被告戊○○
        應給付訴外人甲○○新臺幣參拾貳萬元，及自民國九十年四月二十六日起至
        清償日止，按年息百分之五計算之利息，並由原告代位受領。（二）確認訴
        外人甲○○對於被告丙○○有壹拾貳萬元之債權存在。被告丙○○應給付訴
        外人甲○○新臺幣壹拾貳萬元，及自民國九十年四月二十六日起至清償日止
        ，按年息百分之五計算之利息，並由原告代位受領。（三）確認訴外人甲○○對於被告丁○○有玖萬元之債權存在。被告丁○○應給付訴外人甲○○新
        臺幣玖萬元，及自民國九十年四月二十六日起至清償日止，按年息百分之五
        計算之利息，並由原告代位受領。訴訟費用由被告等共同負擔。復於九十三
        年五月十四日再提出聲請更正狀，將訴之聲明（下稱第二次訴之變更）再變
        更為：（一）確認訴外人甲○○對於被告戊○○有參拾貳萬元之債權存在。
        被告戊○○應給付訴外人甲○○新臺幣參拾貳萬元，及自民國九十年四月二
        十六日起至清償日止，按年息百分之五計算之利息，並由原告代位受領。（
        二）確認訴外人甲○○對於被告丙○○有壹拾貳萬元之債權存在。被告丙○○應給付訴外人甲○○新臺幣壹拾貳萬元，及自民國九十年四月二十六日起
        至清償日止，按年息百分之五計算之利息，並由原告代位受領。（三）確認
        訴外人甲○○對於被告丁○○有玖萬元之債權存在。被告丁○○應給付訴外
        人甲○○新臺幣玖萬元，及自民國九十年四月二十六日起至清償日止，按年
        息百分之五計算之利息，並由原告代位受領。訴訟費用由被告等共同負擔。
（三）、其間起訴之訴之聲明、第一次訴之變更、第二次訴之變更間，就被告丁○○
        、戊○○部分，經被告到庭以言詞表示同意，此有本院九十三年八月二十日
        準備程序筆錄在卷足憑，而就被告丙○○部分，經本院二次傳喚，於九十三
        年五月二十一日、九十三年八月二十日之準備期日及同年九月二十四日之言
        詞辯論期日，均未到庭表示是否同意原告訴之變更，然查原告本件訴訟中二
        次訴之變更，其訴之聲明所據之事實基礎，均係基於系爭同意書及原告與訴
        外人甲○○間之確定執行名義而為之，故二次訴之變更雖均未經被告丙○○
        到庭表示同意，然其請求之基礎事實並未改變，揆諸首開法條及判例意旨，
        應認原告之訴之變更為合法，本院自得逕就變更後之訴之聲明為審判。
（四）、復按原告於判決確定前，得撤回訴之一部，但被告已為本案之言詞辯論者，
        應得其同意。經查本件原告起訴時，將訴外人甲○○同列為被告，嗣於被告
        甲○○未為言詞辯論前之九十三年三月二日時，原告撤回對甲○○之訴，衡
        諸上開法條說明，原告對甲○○之訴之撤回，自亦發生效力，從而本院自無
        庸就被告甲○○部分加以審理，合先敘明。
二、就停止訴訟部分：
（一）、按民事訴訟法第一百八十二條第一項既明定法院得命中止訴訟程序，則有同
        條項所定情形時，應否命其中止，法院本有自由裁量之權，並非一經當事人
        聲請，即應命其中止。次按民事訴訟法第一百八十二條第一項固規定訴訟全
        部或一部之裁判，以他訴訟之法律關係是否成立為據者，法院得命在他訴訟
        終結以前，中止訴訟程序。但若因中止訴訟程序當事人將受延滯之不利益時
        ，仍以不中止訴訟程序為宜。此有最高法院二十八年抗字第一六四號、三十
        年抗字第一○五號判例足資參照。可見停止訴訟之立法意旨，雖在避免本案
        訴訟結果與先決法律關係之認定結果造成矛盾所由設，然若造成該等法律認
        定矛盾之虞，係為原告起訴所明知，甚或為原告起訴所致者，則得否謂原告
        所提起之訴無浪費司法資源之嫌？倘先決法律關係之爭執，已在法院繫屬並
        審理中，則原告自應於該案件中盡其攻擊防禦之能事，以求其有利之判決，
        倘原告不思此途，而逕提起他訴，嗣復以訴訟係以他法律關係為前提為由，
        聲請後繫屬之法院為停止訴訟之裁定，則無異允許當事人以此方式，造成司
        法資源之變相浪費，造成他方當事人將受延滯之不利益，自非妥適。
（二）、復按代位權係債權人代行債務人之權利，故代行者與被代行者之間，必須有
        債權債務關係存在，否則即無行使代位權之可言，此亦有最高法院四十九年
        臺上字第一二七四號判例可資參考。經查本件原告自承其與訴外人甲○○間
        ，除上開繫屬於福建高等法院金門分院九十二年度上字第四號審理中之票據
        債權外，並無其它債權債務關係為基礎。復被告等雖均自承認有應給付如原
        告聲明所示之金額，然被告等亦辯稱：「…但是因為原告與甲○○兩人因為
        工程款有糾紛，兩人都向我們三人請款，我們就把應付金額放在黃怡騰律師
        那裡，看原告還是甲○○那方的官司贏，我們就給付給誰，我們三人只是住
        戶。」足證本件被告等三人，對於被告等負有債務等情，均無爭執，但對於
        何人係正當權利人，則有疑問，故被告三人始將系爭工程款交由第三人黃怡
        騰律師保管，待原告與甲○○間之官司經法院判決後，由該判決之勝訴方向
        黃怡騰律師為系爭款項之請領，是本件爭執點，仍在於原告與甲○○間，是
        否有債權債務關係存在。
（三）、本院原告與訴外人甲○○間，是否有債權關係，既已繫屬於福建高等法院金
        門分院九十二年度上字第四號審理中，雖係有爭執之點，然既經甲○○提起
        確認債權不存在之訴，並經福建高等法院金門分院審理在先，原告自應於該
        案中，盡其攻擊防禦之能事，以求其有利之判決，並就該有利之判決持往第
        三人黃怡騰律師請求系爭款項，然其逕以其明知尚有爭議之先決法律關係為
        前提，提起本件訴訟，嗣於訴訟中再以此為由聲請本院裁定停止訴訟，自有
        造成被告等三人延滯之不利益，揆諸前開說明，本院認仍不中止訴訟程序為
        宜。
乙、實體方面：
一、本件爭點：
（一）、就爭點一、二部分：
    １、就爭點一、二部分，係涉及原告與訴外人甲○○間，是否有債權債務關係，
        而該關係雖為本件之先決法律關係，然由前開說明，本院認此情形於原告起
        訴即可得知，自不應中止訴訟，已如前述。
　　２、按當事人主張有利於己之事實者，就其事實有舉證之責任。此為民事訴訟法
　　　　第二百七十七條定有明文。經查爭點一、二係代位權行使之權利發生要件，
　　　　依上開法條說明之旨，自應由原告就爭點一、二之存在，負舉證之責。
    ３、經查原告自承除該繫屬於福建高等法院金門分院之債權債務關係外，原告與
        訴外人甲○○間，並無其他債權債務關係，是就爭點一、二部分，原告之舉
        證實未能說明其有代位權行使之要件，其以民法第二百四十二條代位權為由
        ，請求判令被告等三人應給付原告如聲明所示之金額，顯無理由。
（二）、就爭點三部分：
　　１、按債權人代位行使之權利，原為債務人之權利，必於債務人有怠於行使其權
　　　　利之情事時，始得為之，若債務人對於第三人已無權利之存在，或經行使而
　　　　無效果時，即無代位權行使之餘地。此亦有最高法院五十年臺上字第四○八
　　　　號判例足資參照。
    ２、經查本件原告固不否認本件爭執之原因，乃在於原告、訴外人甲○○及被告
        三人，就金門縣金沙鎮站前五樓新建工程款之給付事項，因原告與訴外人甲○○於九十年四月二十六日同時出面，各向被告等三人請求支付工程尾款，
        而為保障被告三人之權益，並為表示被告三人願與原告、訴外人甲○○間，
        就所生糾紛合併處理，爰由被告三人開立票據支付系爭工程尾款，經原告及
        訴外人甲○○之同意，先交付予黃怡騰律師保管等情（參見原告起訴狀），
        足證本件訴外人甲○○既於九十年四月二十六日，與原告同時出面向被告等
        三人求償，則訴外人甲○○既有行使權利之表示，僅因原告與訴外人甲○○
        同時出面表示，致被告三人無從決定該給付系爭金錢於何人，而開立票據並
        交付第三人保管，致訴外人甲○○請求給付無著，核其性質，自與訴外人甲○○怠於行使權利之情形有間，揆諸前開判例說明，原告自無代位權行使之
        餘地。
陸、綜上所述，原告依民法第二百四十二條規定及上開同意書，請求被告應給付訴外
    人甲○○如聲明所示之金額，並由原告代位受領，即屬無據，應予駁回。
柒、兩造其餘主張陳述及所提之證據，經本院審酌後，認均不足以影響本判決之結果
    ，均毋庸再予論述，附此敘明。
捌、據上論結，本件原告之訴為無理由，依民事訴訟法第七十八條，判決如主文。
中　　　華　　　民　　　國　　九十三　　年　　　十　　　月　　　五　　　日
                                福建金門地方法院民事庭
                                    法  官  林慶郎
右為正本係照原本作成
如對本判決上訴，須於判決送達後廿日內向本院提出上訴狀
中　　　華　　　民　　　國　　九十三　　年　　　十　　　月　　　五　　　日
                                    書記官  陳鴻璋
